ACORDAO-COMPLETO-2579376

ACÓRDÃO 2808/2023 ATA 9/2023 - PRIMEIRA CÂMARA

VISTOS, relatados e discutidos estes autos de tomada de contas especial instaurada pelo Banco do Nordeste do Brasil S.A. (BNB) , em desfavor do Centro de Pesquisa e Qualificação Tecnológica (CPQT) e do Sr. Edson da Silva Almeida, em razão da não comprovação da regular aplicação dos recursos repassados por meio do Convênio FUNDECI 2011.0204, firmado entre o BNB e o CPQT, e que tinha por objeto "o desenvolvimento de um software piloto, e seu respectivo firmware de controle e gestão via Internet, de uma usina piloto de geração de energia renovável das marés a ser instalada em Fortaleza, conforme Projeto",
ACORDAM os Ministros do Tribunal de Contas da União, reunidos em sessão da Primeira Câmara, ante as razões expostas pelo relator, em:
9.1. considerar revel o responsável Centro de Pesquisa e Qualificação Tecnológica  (CPQT) , para todos os efeitos, dando-se prosseguimento ao processo, com fulcro no art. 12, § 3º, da Lei 8.443/1992;
9.2. rejeitar as alegações de defesa apresentadas pelo responsável Edson da Silva Almeida;
9.3. julgar irregulares, nos termos dos arts. 1º, inciso I, 16, inciso III, alíneas "b" e "c", da Lei 8.443/1992, c/c os arts. 19 e 23, inciso III, da mesma lei, as contas dos responsáveis Centro de Pesquisa e Qualificação Tecnológica (CPQT) e Edson da Silva Almeida, condenando-os solidariamente ao pagamento da importância a seguir especificada, atualizada monetariamente e acrescida dos juros de mora, calculada a partir da data discriminada até a data da efetiva quitação do débito, fixando-lhes o prazo de 15 (quinze) dias, para que comprovem, perante o Tribunal, o recolhimento da referida quantia aos cofres do FUNDECI, nos termos do art. 23, inciso III, alínea "a", da citada lei, c/c o art. 214, inciso III, alínea "a", do Regimento Interno do TCU;  
Débitos relacionados ao responsável Centro de Pesquisa e Qualificação Tecnológica (CPQT) (CNPJ: 03.165.769/0001-58) em solidariedade com o Sr. Edson da Silva Almeida:
	Data de ocorrência
	Valor histórico (R$) 
	Tipo da parcela

	16/2/2012
	50.000,00
	Débito

	12/11/2015
	4.530,36
	Crédito

	Valor atualizado do débito (com juros) em 24/1/2023: R$ 91.442,37.
9.4. aplicar individualmente aos responsáveis Centro de Pesquisa e Qualificação Tecnológica (CPQT) e Edson da Silva Almeida a multa prevista no art. 57 da Lei 8.443/1992 c/c o art. 267 do Regimento Interno do Tribunal, no valor de R$ 10.000,00 (dez mil reais) , fixando-lhes o prazo de 15 (quinze) dias, a contar da notificação, para que comprovem, perante o Tribunal (art. 214, III, alínea "a", do Regimento Interno do TCU) , o recolhimento da dívida aos cofres do Tesouro Nacional, atualizada monetariamente desde a data deste acórdão até a data do efetivo recolhimento, se paga após o vencimento, na forma da legislação em vigor;
9.5. autorizar, desde logo, a cobrança judicial das dívidas, caso não atendidas as notificações, na forma do disposto no art. 28, inciso II, da Lei 8.443/1992;
9.6. autorizar também, desde logo, se requerido, com fundamento no art. 26 da Lei 8.443/1992, c/c o art. 217, §1º, do Regimento Interno do TCU, o parcelamento da (s) dívida (s) em até 36 (trinta e seis) parcelas, incidindo, sobre cada uma delas, corrigida monetariamente, os correspondentes acréscimos legais, fixando-lhes o prazo de 15 (quinze) dias, a contar do recebimento da notificação, para comprovar, perante o Tribunal, o recolhimento da primeira parcela, e de 30 (trinta) dias, a contar da parcela anterior, para comprovar os recolhimentos das demais, devendo incidir, sobre cada valor mensal, atualizado monetariamente, os juros de mora devidos, no caso do débito, na forma prevista na legislação em vigor, alertando os responsáveis de que a falta de comprovação do recolhimento de qualquer parcela importará o vencimento antecipado do saldo devedor, nos termos do § 2º do art. 217 do Regimento Interno deste Tribunal; e
9.7. enviar cópia deste acórdão:
9.7.1. à Procuradoria da República no Estado do Ceará, nos termos do § 3º do art. 16 da Lei 8.443/1992, c/c o § 7º do art. 209 do Regimento Interno do Tribunal, para adoção das medidas que entender cabíveis; e
9.7.2. ao Banco do Nordeste do Brasil S.A. e aos responsáveis, para ciência.

Tomada de contas especial instaurada em razão da não comprovação da regular aplicação dos recursos repassados por meio de convênio que tinha por objeto o desenvolvimento de um software piloto, e seu respectivo firmware de controle e gestão via Internet, de uma usina piloto de geração de energia renovável das marés a ser instalada em Fortaleza".

Primeira Câmara

Banco do Nordeste do Brasil S.A.

3. Interessados/Responsáveis:
3.1. Responsáveis: Centro de Pesquisa e Qualificacao Tecnologica-cpqt (03.165.769/0001-58); Edson da Silva Almeida (XXX.936.353-XX).

13.1. Ministros presentes: Walton Alencar Rodrigues (Presidente), Benjamin Zymler (Relator), Jorge Oliveira e Jhonatan de Jesus.
13.2. Ministro-Substituto presente: Augusto Sherman Cavalcanti.

BENJAMIN ZYMLER

Trata-se de tomada de contas especial instaurada pelo Banco do Nordeste do Brasil S.A. (BNB) , em desfavor do Centro de Pesquisa e Qualificação Tecnológica (CPQT) e do Sr. Edson da Silva Almeida, em razão da não comprovação da regular aplicação dos recursos repassados por meio do Convênio FUNDECI 2011.0204, firmado entre o BNB e o CPQT, e que tinha por objeto "o desenvolvimento de um software piloto, e seu respectivo firmware de controle e gestão via Internet, de uma usina piloto de geração de energia renovável das marés a ser instalada em Fortaleza, conforme Projeto".
Transcrevo, com os ajustes de forma necessários, a instrução lavrada no âmbito da AudTCE, que contou com a anuência do corpo diretivo da unidade (peças 74 a 76) :
"HISTÓRICO
Em 11/8/2020, com fundamento na IN/TCU 71/2012, alterada pela IN/TCU 76/2016 e DN/TCU 155/2016, o Banco do Nordeste do Brasil S.A. autorizou a instauração da tomada de contas especial. O processo foi registrado no sistema e-TCE com o número 2358/2020.
O Convênio FUNDECI 2011.0204 foi firmado no valor de R$ 104.302,50, sendo R$ 90.000,00 à conta do concedente e R$ 14.302,50 referentes à contrapartida do convenente. Teve vigência de 9/6/2011 a 9/6/2013, com prazo para apresentação da prestação de contas em 8/8/2013. Os repasses efetivos da União totalizaram R$ 50.000,00 (peça 35) .
	O fundamento para a instauração da Tomada de Contas Especial, conforme consignado na matriz de responsabilização elaborada pelo tomador de contas, foi a constatação da seguinte irregularidade: 
Não comprovação da regular aplicação dos recursos repassados pela União, do aporte da contrapartida financeira e comprovação técnica do objeto do convênio, visando o trabalho tem por objetivo principal o desenvolvimento de um software piloto, e seu respectivo firmware de controle e gestão via Internet, de uma usina piloto de geração de energia renovável das marés a ser instalada em Fortaleza.
Os responsáveis arrolados na fase interna foram devidamente comunicados e, diante da ausência de justificativas suficientes para elidir a irregularidade e da não devolução dos recursos, instaurou-se a tomada de contas especial.
	No relatório (peça 42) , o tomador de contas concluiu que o prejuízo importaria no valor original de R$ 45.469,64, imputando-se a responsabilidade ao Centro de Pesquisa e Qualificação Tecnológica - CPQT, na condição de convenente, e ao Sr. Edson da Silva Almeida, Diretor Executivo, no período de 1/6/2010 a 31/12/2013, na condição de dirigente.
		Em 30/9/2020, a Controladoria-Geral da União emitiu o relatório de auditoria (peça 46) , em concordância com o relatório do tomador de contas. O certificado de auditoria e o parecer do dirigente do órgão de controle interno concluíram pela irregularidade das presentes contas (peças 47 e 48) .
	Em 14/10/2020, o ministro responsável pela área atestou haver tomado conhecimento das conclusões contidas no relatório e certificado de auditoria, bem como do parecer conclusivo do dirigente do órgão de controle interno, manifestando-se pela irregularidade das contas, e determinou o encaminhamento do processo ao Tribunal de Contas da União (peça 49) .
Na instrução inicial (peça 53) , analisando-se os documentos nos autos, concluiu-se pela necessidade de realização de citação para a seguinte irregularidade: 
Irregularidade 1: não comprovação da execução física do objeto do Convênio FUNDECI 2011.0204.
	Evidências da irregularidade: documentos técnicos presentes nas peças 1, 2, 5, 8, 13, 19, 20, 21, 27, 28, 32, 33, 34, 35 e 36.
	Normas infringidas: Art. 70, parágrafo único, da Constituição Federal de 1988; art. 93, do Decreto-lei 200, de 25 de fevereiro de 1967; art. 50, §3º, da Portaria Interministerial 127/2008; e Cláusula Sexta, item 1, do Termo do Convênio.
	Débitos relacionados aos responsáveis Edson da Silva Almeida e Centro de Pesquisa e Qualificação Tecnológica - CPQT:
	Data de ocorrência
	Valor histórico (R$) 
	Identificador

	16/2/2012
	50.000,00
	D1

	12/11/2015
	4.530,36
	C1

	Cofre credor: Banco do Nordeste do Brasil S.A.
	Responsável: Centro de Pesquisa e Qualificação Tecnológica - CPQT.
Conduta: na parcela D1 - não apresentar elementos (registros fotográficos do hardware, imagens das telas do software desenvolvido etc.) que comprovassem a execução dos itens previstos no plano de trabalho e pagos com recursos do Convênio FUNDECI 2011.0204.
Nexo de causalidade: a não apresentação de documentos que comprovassem a execução dos itens previstos no plano de trabalho resultou na presunção de dano ao erário.
Culpabilidade: não há excludentes de ilicitude, de culpabilidade e de punibilidade; é razoável supor que o administrador responsável pela pessoa jurídica tinha consciência da ilicitude de sua conduta; era exigível conduta diversa da praticada, qual seja, comprovar por meio de documentos a efetiva execução de todos os itens previstos no plano de trabalho. 
	Responsável: Edson da Silva Almeida.
Conduta: na parcela D1 - não apresentar elementos (registros fotográficos do hardware, imagens das telas do software desenvolvido etc.) que comprovassem a execução dos itens previstos no plano de trabalho e pagos com recursos do Convênio FUNDECI 2011.0204.
Nexo de causalidade: a não apresentação de documentos que comprovassem a execução dos itens previstos no plano de trabalho resultou na presunção de dano ao erário.
Culpabilidade: não há excludentes de ilicitude, de culpabilidade e de punibilidade; é razoável supor que o responsável tinha consciência da ilicitude de sua conduta; era exigível conduta diversa da praticada, qual seja, comprovar por meio de documentos a efetiva execução de todos os itens previstos no plano de trabalho. 
Encaminhamento: citação.
Em cumprimento ao pronunciamento da unidade (peça 55) , foi efetuada citação dos responsáveis, nos moldes adiante:
 Centro de Pesquisa e Qualificação Tecnológica - CPQT - promovida a citação do responsável, conforme delineado adiante:
	Comunicação: Ofício 69936/2021 - Seproc (peça 59) 
Data da Expedição: 13/1/2022
Data da Ciência: não houve (Não procurado) (peças 63 e 65) 
Observação: Ofício enviado para o endereço do responsável, conforme pesquisa na base de dados nos sistemas corporativos do TCU, custodiada pelo TCU (peça 58) .
	
	Comunicação: Ofício 10505/2022 - Seproc (peça 67) 
Data da Expedição: 30/3/2022
Data da Ciência: não houve (Recusado) (peça 68) 
Observação: Ofício enviado para o endereço do responsável, conforme pesquisa na base de dados no sistema da Receita Federal, custodiada pelo TCU (peça 64) .
	
	Comunicação: Ofício 12262/2022 - Seproc (peça 66) 
Data da Expedição: 30/3/2022
Data da Ciência: não houve (Ausente) (peça 69) 
Observação: Ofício enviado para o endereço do responsável, conforme pesquisa na base de dados nos sistemas corporativos do TCU, custodiada pelo TCU (peça 64) .
	
	Comunicação: Edital 0594/2022 - Seproc (peça 71) 
Data da Publicação: 3/5/2022 (peça 72) 
Fim do prazo para a defesa: 18/5/2022
	
 Edson da Silva Almeida - promovida a citação do responsável, conforme delineado adiante:
	Comunicação: Ofício 69935/2021 - Seproc (peça 60) 
Data da Expedição: 13/1/2022
Data da Ciência: 25/1/2022 (peça 61) 
Nome Recebedor: Maria Roseane
Observação: Ofício enviado para o endereço do responsável, conforme pesquisa na base de dados no sistema da Receita Federal, custodiada pelo TCU (peça 58) .
Fim do prazo para a defesa: 9/2/2022
	
Conforme Despacho de Conclusão das Comunicações Processuais (peça 73) , as providências inerentes às comunicações processuais foram concluídas. 
Transcorrido o prazo regimental, o responsável Centro de Pesquisa e Qualificação Tecnológica - CPQT permaneceu silente, devendo ser considerado revel, nos termos do art. 12, § 3º, da Lei 8.443/1992, e o responsável Edson da Silva Almeida apresentou defesa, que será analisada na seção Exame Técnico.
ANÁLISE DOS PRESSUPOSTOS DE PROCEDIBILIDADE DA IN/TCU 71/2012
Avaliação da Ocorrência de Prescrição
	Em relação à prescrição, o Supremo Tribunal Federal - STF, no Recurso Extraordinário - RE 636.886, fixou a tese, com repercussão geral reconhecida, de que "é prescritível a pretensão de ressarcimento ao erário fundada em decisão de Tribunal de Contas" (Tema 899) . Posteriormente, o próprio TCU regulamentou o assunto por meio da Resolução TCU 344, de 11/10/2022, publicada em 21/10/2022, à luz do disposto na Lei 9.873/1999, estabelecendo que "prescrevem em cinco anos as pretensões punitiva e de ressarcimento" nos processos de controle externo, conforme o art. 2º, da referida norma.
	Quanto ao termo inicial da contagem do prazo prescricional, o art. 4º prevê o seguinte:
Art. 4° O prazo de prescrição será contado:
I - da data em que as contas deveriam ter sido prestadas, no caso de omissão de prestação de contas;
II - da data da apresentação da prestação de contas ao órgão competente para a sua análise inicial;
III - do recebimento da denúncia ou da representação pelo Tribunal ou pelos órgãos de controle interno, quanto às apurações decorrentes de processos dessa natureza;
IV - da data do conhecimento da irregularidade ou do dano, quando constatados em fiscalização realizada pelo Tribunal, pelos órgãos de controle interno ou pelo próprio órgão ou entidade da Administração Pública onde ocorrer a irregularidade;
V - do dia em que tiver cessado a permanência ou a continuidade, no caso de irregularidade permanente ou continuada.
	No que se refere às causas de interrupção da prescrição, o art. 5º dispõe:
Art. 5º A prescrição se interrompe:
I - pela notificação, oitiva, citação ou audiência do responsável, inclusive por edital; 
II - por qualquer ato inequívoco de apuração do fato;
III - por qualquer ato inequívoco de tentativa de solução conciliatória; 
IV - pela decisão condenatória recorrível.
§ 1° A prescrição pode se interromper mais de uma vez por causas distintas ou por uma mesma causa desde que, por sua natureza, seja repetível no curso do processo.
§ 2° Interrompida a prescrição, começa a correr novo prazo a partir do ato interruptivo.
§ 3º Não interrompem a prescrição o pedido e concessão de vista dos autos, emissão de certidões, prestação de informações, juntada de procuração ou subestabelecimento e outros atos de instrução processual de mero seguimento do curso das apurações.
	No caso concreto, o termo inicial da contagem do prazo prescricional ocorreu em 8/8/2013, data em que a prestação de contas deveria ter sido apresentada (art. 4°, inciso I, da Resolução/TCU 344/2022) .
	Ademais, verificam-se, nos presentes autos, os seguintes eventos processuais interruptivos da prescrição, ocorridos tanto na fase interna, quanto na fase externa desta TCE:
Fase interna:
Notificação de Edson da Silva Almeida, em 5/5/2015 - pendências na prestação de contas (peça 42, p. 4; peça 12) ;
Notificação de Edson da Silva Almeida, em 22/1/2018 - não aprovação da prestação de contas (peça 42, p. 5; peça 17) ;
Relatório de Análise Financeira, de 17/1/2019 (peça 13) ;
Relatório de Reanálise Financeira, de 24/4/2019 (peça 19) ;
Notificação de CPQT, em 25/6/2019 - não aprovação da prestação de contas (peça 42, p. 4; peça 15) ;
Relatório de Reanálise Técnica, de 11/2/2020 (peça 26) ;
Notificação de Edson da Silva Almeida, em 24/8/2020 - comunicação de instauração de tomada de contas especial (peça 42, p. 5; peça 41) ;
Notificação de CPQT, em 26/8/2020 - comunicação de instauração de tomada de contas especial (peça 42, p. 5; peça 43) ;
Emissão do relatório de TCE, em 13/8/2020 (peça 42) .
Fase externa:
0. Autuação do processo, em 14/10/2020;
0. Instrução de citação, em 25/11/2021 (peças 53-55) ;
0. Citações recebidas em 25/1/2022 (peça 61) e 3/5/2022 (peça 72) .
	Ao se analisar o termo inicial da contagem do prazo de prescrição, bem como a sequência de eventos processuais indicados no item anterior, os quais têm o condão de interromper a fluência do prazo prescricional, nos termos do art. 5º da Resolução TCU 344/2022, conclui-se que não houve o transcurso do prazo de 5 (cinco) anos entre os eventos processuais citados. Portanto, levando-se em consideração o entendimento do STF acima mencionado, bem como a vigente regulamentação do Tribunal, não ocorreu, nos autos, a prescrição da pretensão sancionatória e ressarcitória para o TCU.
Avaliação da Prescrição Intercorrente no Âmbito do Tribunal
A RESOLUÇÃO - TCU 344, de 11 de outubro de 2022, estabelece que:
Art. 8º Incide a prescrição intercorrente se o processo ficar paralisado por mais de três anos, pendente de julgamento ou despacho, sem prejuízo da responsabilidade funcional decorrente da paralisação, se for o caso. 
§ 1° A prescrição intercorrente interrompe-se por qualquer ato que evidencie o andamento regular do processo, excetuando-se pedido e concessão de vista dos autos, emissão de certidões, prestação de informações, juntada de procuração ou subestabelecimento e outros atos que não interfiram de modo relevante no curso das apurações.
§ 2° As causas suspensivas e interruptivas da prescrição principal também suspendem ou interrompem a prescrição intercorrente.
	Levando-se em consideração a vigente regulamentação do Tribunal, bem como os eventos processuais interruptivos da prescrição nas fases interna e externa desta TCE, relacionados acima, conclui-se que não houve o transcurso do prazo de 3  (três) anos entre os eventos processuais listados acima, e consequentemente não ocorreu a prescrição intercorrente.
Importante registrar que, conforme decidido em precedentes do STF, a exemplo dos MS 35.430-AgR, Primeira Turma, Rel. Min. Alexandre de Moraes; MS 35.208-AgR, Primeira Turma, Rel. Min. Dias Toffoli; MS 36.905-AgR, Primeira Turma, Rel. Min. Roberto Barroso; MS 37.913-AgR, Primeira Turma, Relª. Minª. Rosa Weber; e MS 38.232-AgR, Primeira Turma, Relª. Minª. Rosa Weber, Primeira Turma; o efeito interruptivo da prescrição decorrente da apuração do fato pela Administração Pública, descrito no art. 2º, inciso II, da Lei 9873/1999, prescinde de notificação, cientificação ou citação dos investigados, ocorrendo tão somente com o desaparecimento da inércia do Poder Público em investigar determinado fato.
Avaliação de Viabilidade do Exercício do Contraditório e Ampla Defesa
	Verifica-se que não houve o transcurso de mais de dez anos desde o fato gerador sem que tenha havido a notificação dos responsáveis pela autoridade administrativa federal competente (art. 6º, inciso II, c/c art. 19 da IN/TCU 71/2012, modificada pela IN/TCU 76/2016) , uma vez que o fato gerador da irregularidade sancionada ocorreu em 8/8/2013 (prazo para apresentação da prestação de contas final) , e os responsáveis foram notificados sobre a irregularidade pela autoridade administrativa competente conforme abaixo:
Centro de Pesquisa e Qualificação Tecnológica - CPQT, por meio do edital acostado à peça 15, publicado em 25/6/2019.
Edson da Silva Almeida, por meio do ofício acostado à peça 16, recebido em 22/1/2019, conforme AR (peça 17) .
Valor de Constituição da TCE 	
	Verifica-se, ainda, que o valor atualizado do débito apurado (sem juros) em 1/1/2017 é de R$ 64.860,19, e que apesar de ser inferior ao limite de R$ 100.000,00 constitui TCE em conjunto com o débito 2335/2020 e 2296/2020, do mesmo responsável cuja soma ultrapassa o valor de R$ 100.000,00, na forma estabelecida conforme os arts. 6º, § 1°, e 19 da IN/TCU 71/2012, modificada pela IN/TCU 76/2016. 
OUTROS PROCESSOS/DÉBITOS NOS SISTEMAS DO TCU COM OS MESMOS RESPONSÁVEIS
	Informa-se que foram encontrados processos no Tribunal com os mesmos responsáveis, os quais estão listados no anexo I, ao final desta instrução.
	A tomada de contas especial está, assim, devidamente constituída e em condição de ser instruída.
EXAME TÉCNICO
Da validade das notificações:
	Preliminarmente, cumpre tecer breves considerações sobre a forma como são realizadas as comunicações processuais no TCU. A esse respeito, destacam-se o art. 179, do Regimento Interno do TCU (Resolução 155, de 4/12/2002) e o art. 4º, inciso III, § 1º, da Resolução TCU 170, de 30 de junho de 2004, in verbis:
Art. 179. A citação, a audiência ou a notificação, bem como a comunicação de diligência, farse-ão:
I - mediante ciência da parte, efetivada por servidor designado, por meio eletrônico, fac-símile, telegrama ou qualquer outra forma, desde que fique confirmada inequivocamente a entrega da comunicação ao destinatário;
II - mediante carta registrada, com aviso de recebimento que comprove a entrega no endereço do destinatário;
III - por edital publicado no Diário Oficial da União, quando o seu destinatário não for localizado
 (...) 
Art. 3º As comunicações serão dirigidas ao responsável, ou ao interessado, ou ao dirigente de órgão ou entidade, ou ao representante legal ou ao procurador constituído nos autos, com poderes expressos no mandato para esse fim, por meio de:
I - correio eletrônico, fac-símile ou telegrama;
II - servidor designado;
III - carta registrada, com aviso de recebimento;
IV - edital publicado no Diário Oficial da União, quando o seu destinatário não for localizado, nas hipóteses em que seja necessário o exercício de defesa.
Art. 4º. Consideram-se entregues as comunicações:
I - efetivadas conforme disposto nos incisos I e II do artigo anterior, mediante confirmação da ciência do destinatário;
II - realizadas na forma prevista no inciso III do artigo anterior, com o retorno do aviso de recebimento, entregue comprovadamente no endereço do destinatário;
III - na data de publicação do edital no Diário Oficial da União, quando realizadas na forma prevista no inciso IV do artigo anterior.
§ 1º O endereço do destinatário deverá ser previamente confirmado mediante consulta aos sistemas disponíveis ao Tribunal ou a outros meios de informação, a qual deverá ser juntada ao respectivo processo.
 (...) 
	Bem se vê, portanto, que a validade da citação via postal não depende de que o aviso de recebimento seja assinado pelo próprio destinatário da comunicação, o que dispensa, no caso em tela, a entrega do AR em "mãos próprias". A exigência da norma é no sentido de o Tribunal verificar se a correspondência foi entregue no endereço correto, residindo aqui a necessidade de certeza inequívoca. 
	Não é outra a orientação da jurisprudência do TCU, conforme se verifica dos julgados a seguir transcritos:
São válidas as comunicações processuais entregues, mediante carta registrada, no endereço correto do responsável, não havendo necessidade de que o recebimento seja feito por ele próprio (Acórdão 3648/2013-TCU-Segunda Câmara, Relator José Jorge) ;
É prescindível a entrega pessoal das comunicações pelo TCU, razão pela qual não há necessidade de que o aviso de recebimento seja assinado pelo próprio destinatário. Entregandose a correspondência no endereço correto do destinatário, presume-se o recebimento da citação. (Acórdão 1019/2008-TCU-Plenário, Relator Benjamin Zymler) ;
As comunicações do TCU, inclusive as citações, deverão ser realizadas mediante Aviso de Recebimento - AR, via Empresa Brasileira de Correios e Telégrafos, bastando para sua validade que se demonstre que a correspondência foi entregue no endereço correto. (Acórdão 1526/2007-TCU-Plenário, Relator Aroldo Cedraz) .
A validade do critério de comunicação processual do TCU foi referendada pelo Supremo Tribunal Federal, nos termos do julgamento do MS-AgR 25.816/DF, por meio do qual se afirmou a desnecessidade da ciência pessoal do interessado, entendendo-se suficiente a comprovação da entrega do "AR" no endereço do destinatário:
Ementa: agravo regimental. Mandado de segurança. Desnecessidade de intimação pessoal das decisões do tribunal de contas da união. art. 179 do regimento interno do TCU. Intimação do ato impugnado por carta registrada, iniciado o prazo do art. 18 da lei nº 1.533/51 da data constante do aviso de recebimento. Decadência reconhecida. Agravo improvido.
O envio de carta registrada com aviso de recebimento está expressamente enumerado entre os meios de comunicação de que dispõe o Tribunal de Contas da União para proceder às suas intimações.
O inciso II do art. 179 do Regimento Interno do TCU é claro ao exigir apenas a comprovação da entrega no endereço do destinatário, bastando o aviso de recebimento simples. 
Da defesa do responsável Edson da Silva Almeida
O responsável Edson da Silva Almeida apresentou defesa, que passa a ser analisada em seguida:
Argumento 1 (peça 62, p. 1-7) :
Em sua defesa, o responsável alega que o BNB descumpriu o prazo para emissão do parecer acerca das irregularidades da prestação de contas final previsto na Instrução Normativa 01/97 da Secretaria do Tesouro Nacional (peça 62, p. 1-4) .
Além disso, o responsável alega que houve o transcurso de mais de cinco anos desde o prazo para apresentação da prestação de contas pela entidade convenente até a citação e, que, dessa forma, as questões trazidas estariam prescritas (peça 62, p. 4-7) .
Análise do argumento 1: 
No que diz respeito à extrapolação, pelo BNB, do prazo previsto no art. 31 da Instrução Normativa 01/97 da Secretaria do Tesouro Nacional para análise da prestação de contas, cabe destacar que o descumprimento desse prazo, assim como do prazo de 180 dias previsto no art. 11 da IN/TCU 71/2012 para envio da TCE ao Tribunal, não impede o seguimento ou efeitos do processo, posto que a norma tem por objetivo atender aos princípios da eficiência e efetividade, gerando celeridade processual, maior probabilidade e rapidez na obtenção da recomposição do erário, não possuindo a intenção de garantir direito dos responsáveis. 
O efeito do descumprimento do prazo previsto no normativo é tão somente uma eventual responsabilização da autoridade incumbida de sua conclusão e encaminhamento. Não se trata, assim, de hipótese de afastamento ou cancelamento da dívida, e nem de pressuposto processual.
Sobre o segundo argumento apresentado pelo responsável, conforme já analisado nos itens "Avaliação da Ocorrência de Prescrição" e "Avaliação da Prescrição Intercorrente no Âmbito do Tribunal", levando-se em consideração o entendimento mais recente do STF, bem como a vigente regulamentação deste Tribunal, não ocorreu, nos autos, a prescrição da pretensão sancionatória e ressarcitória para o TCU, assim como não ocorreu a prescrição intercorrente.
Assim, da análise procedida acima, verifica-se que os argumentos de defesa não foram suficientes para elidir a irregularidade pela qual está sendo responsabilizado, de forma que devem ser rejeitados.
Não há elementos para que se possa efetivamente aferir e reconhecer a ocorrência de boa-fé na conduta de Edson da Silva Almeida, podendo este Tribunal, desde logo, proferir o julgamento de mérito pela irregularidade das contas, conforme os termos dos §§ 2º e 6º do art. 202 do Regimento Interno do TCU, condenando-se o responsável ao débito apurado e aplicando-lhe a multa prevista no art. 57, da Lei 8.443/1992.
Da revelia do responsável Centro de Pesquisa e Qualificação Tecnológica - CPQT
Importante destacar que, antes de promover a citação por edital, para assegurar a ampla defesa, buscaram-se outros meios possíveis para localizar e citar o responsável, nos limites da razoabilidade, fazendo juntar aos autos informação comprobatória dos diferentes meios experimentados que restaram frustrados, tal como se demonstrou no item anterior da presente instrução (Acórdão 4851/2017-TCU-Primeira Câmara, Relator Augusto Sherman) .
No caso vertente, a citação do responsável se deu em endereços provenientes da base de CPFs da Receita Federal, em sistema custodiado pelo TCU. A tentativa de entrega dos ofícios citatórios nesses endereços ficou comprovada (peças 64, 57 e 58) .
Nos processos do TCU, a revelia não leva à presunção de que seriam verdadeiras todas as imputações levantadas contra os responsáveis, diferentemente do que ocorre no processo civil, em que a revelia do réu opera a presunção da verdade dos fatos narrados pelo autor (Acórdão 1009/2018-TCU-Plenário, Relator Bruno Dantas; 2369/2013-TCU-Plenário, Relator Benjamin Zymler e 2449/2013-TCU-Plenário, Relator Benjamin Zymler) . Dessa forma, a avaliação da responsabilidade do agente não pode prescindir da prova existente no processo ou para ele carreada. 
Ao não apresentar sua defesa, o responsável deixou de produzir prova da regular aplicação dos recursos sob sua responsabilidade, em afronta às normas que impõem aos gestores públicos a obrigação legal de, sempre que demandados pelos órgãos de controle, apresentar os documentos que demonstrem a correta utilização das verbas públicas, a exemplo do contido no art. 93 do Decreto-Lei 200/1967: "Quem quer que utilize dinheiros públicos terá de justificar seu bom e regular emprego na conformidade das leis, regulamentos e normas emanadas das autoridades administrativas competentes." 
Mesmo as alegações de defesa não sendo apresentadas, considerando o princípio da verdade real que rege esta Corte, procurou-se buscar, em manifestações do responsável na fase interna desta Tomada de Contas Especial, se havia algum argumento que pudesse ser aproveitado a seu favor. 
	Os argumentos apresentados na fase interna (peças 4, 7, 18 e 22) não elidem as irregularidades apontadas, assim como os argumentos apresentados pelo Sr. Edson da Silva Almeida em suas alegações de defesa.
Em se tratando de processo em que a parte interessada não se manifestou acerca das irregularidades imputadas, não há elementos para que se possa efetivamente aferir e reconhecer a ocorrência de boa-fé na conduta do responsável, podendo este Tribunal, desde logo, proferir o julgamento de mérito pela irregularidade das contas, conforme os termos dos §§ 2º e 6º do art. 202 do Regimento Interno do TCU. (Acórdão 2064/2011-TCU-Primeira Câmara (Relator Ubiratan Aguiar) , 6.182/2011-TCU-1ª Câmara (Relator Weber de Oliveira) , 4.072/2010-TCU-1ª Câmara (Relator Valmir Campelo) , 1.189/2009-TCU-1ª Câmara (Relator Marcos Bemquerer) , 731/2008-TCU-Plenário (Relator Aroldo Cedraz) .
Dessa forma, o responsável Centro de Pesquisa e Qualificação Tecnológica - CPQT deve ser considerado revel, nos termos do art. 12, § 3º, da Lei 8.443/1992, devendo as contas serem julgadas irregulares, condenando-o solidariamente ao débito apurado e aplicando-lhe a multa prevista no art. 57 da Lei 8.443/1992.
Dolo ou Erro Grosseiro no TCU (art. 28 da LINDB) 
	Cumpre abrir um parêntese para tratar da possível caracterização do dolo ou erro grosseiro, no caso concreto, tendo em vista a diretriz constante do art. 28 do Decreto-lei 4.657/1942 (Lei de Introdução à Normas do Direito Brasileiro - LINDB) acerca da responsabilização de agentes públicos no âmbito da atividade controladora do Estado. Desde a entrada em vigor da Lei 13.655/2018 (que inseriu os artigos 20 ao 30 ao texto da LINDB) , essa análise vem sendo incorporada cada vez mais aos acórdãos do TCU, com vistas a robustecer as razões de decidir que fundamentam a condenação de ressarcimento ao erário e a aplicação de sanções aos seus jurisdicionados.
	Nesse passo, o Tribunal, a fim de estabelecer o sentido e alcance da expressão "erro grosseiro" e de melhor acomodar esse conceito jurídico indeterminado à sistemática de responsabilização no âmbito dos processos de Controle Externo, passou a se debruçar com mais frequência sobre a inteligência do art. 28 da LINDB. No ponto, as decisões até o momento proferidas parecem se inclinar majoritariamente para a equiparação conceitual do "erro grosseiro" à "culpa grave", isto é, para fins do exercício do poder sancionatório do TCU, tem-se considerado como erro grosseiro o que resulta de grave inobservância do dever de cuidado e zelo com a coisa pública (Acórdão 2391/2018-TCU-Plenário, Relator: Benjamin Zymler, Acórdão 2924/2018-TCU-Plenário, Relator: José Mucio Monteiro, Acórdão 11762/2018-TCU-Segunda Câmara, Relator: Marcos Bemquerer, e Acórdãos 957/2019, 1.264/2019 e 1.689/2019, todos do Plenário, Relator Augusto Nardes) . 
	Acerca da incipiente jurisprudência que vem se firmado sobre o tema, merece registro o esclarecimento consignado no Voto que fundamentou o Acórdão 2012/2022-TCU-Segunda Câmara, mais especificamente na passagem em que o Ministro-Relator Antônio Anastasia discorre sobre as oscilações de entendimento do Tribunal quanto ao padrão de comportamento que deveria ser adotado como referencial para a caracterização do "erro grosseiro" (ou "culpa grave") , pois, ora o Tribunal o considera como aquele praticado por gestor público com "padrão médio de diligência" (Acórdão 10679/2021-TCU-Primeira Câmara e 2.592/2021-Plenário, ambos tendo como Relator o  Ministro Benjamin Zymler, Acórdão 1264/2019-TCU-Plenário, Relator: Augusto Nardes e Acórdão 2599/2021-TCU-Plenário, Relator: Bruno Dantas) , ora se utiliza como referência de erro grosseiro aquele que pode ser percebido ou evitado por pessoa com nível de diligência "abaixo do normal" ou "aquém do ordinário", conforme se decidiu nos seguintes arestos: Acórdão 2391/2018-TCU-Plenário, Relator: Benjamin Zymler, Acórdão 3327/2019-TCU-Primeira Câmara, Relator: Vital do Rêgo e Acórdão 4447/2020-TCU-Segunda Câmara, Relator: Aroldo Cedraz. 
	Registrada a divergência jurisprudencial acima, o Ministro Antônio Anastasia defende que o correto seria considerar "o erro grosseiro como culpa grave, mas mantendo o referencial do homem médio". A nosso ver, esta é a interpretação que melhor se coaduna com o princípio fundamental da boa administração pública, visto que não seria razoável nem coerente exigir do agente público, por um lado, uma atuação de forma "diligente e eficiente" (isso só para ficar no que prevê o § 8º do Decreto n.o 9.830/2019) e, por outro, admitir que ele somente venha a ser responsabilizado por um dano que causou ao erário quando o erro que lhe é atribuído puder ser percebido por pessoa com nível de atenção "aquém do ordinário". Se tal entendimento prevalecesse, não haveria correspondência na relação entre deveres e responsabilidades. Ora, se for possível imaginar abstratamente que qualquer outra pessoa (no caso, um gestor) , exposta às mesmas circunstâncias, mas que empregasse um nível normal de diligência no seu trabalho, não cometeria a falha que o gestor hipotético apresentou, significa dizer, portanto, que este deixou de adotar um dever de cuidado objetivo que se esperaria da média de seus pares, o que não pode ser encarado como um erro desculpável (escusável) . Neste caso, deixar de responsabilizá-lo administrativa e financeiramente pelos seus atos redundaria em aceitar uma métrica de reprovabilidade de condutas que apenas alcançaria os gestores que fossem minimamente diligentes, de forma que se criaria uma faixa de isenção de responsabilidade para aqueles que erraram abaixo da média dos demais administradores públicos, sujeitos a idênticos fatores externos, mas que não comentaram falhas que poderiam ser percebidas ou evitadas por gestores que agissem com grau mínimo de atenção, ou seja, com nível de diligência "aquém do ordinário", mas suficiente para a identificação do denominado erro grosseiro.                                                                                                                                                                                                                                                                            
	A despeito de ser uma exegese possível para o art. 28 da Lei de Introdução às Normas do Direito Brasileiro, conforme sinalizam alguns julgados do Tribunal de Contas da União acima mencionados, fato é que o princípio constitucional de eficiência na gestão pública não poderia albergar um regime de responsabilização de agentes estatais que fosse complacente com o cometimento de erros resultante da aceitação de níveis de diligência "abaixo da média" no desempenho da atividade administrativa. Balizar o nível de atenção que deve ser exigido daqueles que respondem pela administração do patrimônio público pelo que é minimamente aceitável seria, por via oblíqua, também se conformar com um padrão de serviços públicos minimamente eficiente, ou com uma administração pública minimamente transparente ou minimamente honesta, enfim, referências de desempenho que não condizem com a exigência de geração de valores públicos que hoje a sociedade reclama dos serviços e servidores estatais.
	Portanto, o referencial do homem médio como parâmetro de aferição do erro grosseiro a que alude o art. 28 do Decreto-lei 4.657/1942, acrescido pela Lei 13.655/2018, precisa ser mantido e ratificado pela jurisprudência do TCU, conforme consignado no Voto que conduziu ao Acórdão 2012/2022-TCU-Segunda Câmara, da relatoria do Ministro Antônio Anastasia. Desse modo, incorre em erro grosseiro o gestor público que falha nas mesmas circunstâncias em que o administrador médio não falharia, ou seja, quando a sua conduta afronta o dever de cuidado objetivo de dele se esperava, de acordo com a norma legal ou princípio aplicável, considerando as circunstâncias externas do caso concreto, na medida em que a "régua" do nível normal (médio) de diligência esperado pode oscilar de acordo com os obstáculos e dificuldades reais que se apresentavam à época da prática do ato impugnado (art. 22 da LINDB) .
	No caso em tela, a irregularidade apurada, consistente na ausência de comprovação da execução do objeto conveniado, configura violação não só às regras legais, mas também a princípios basilares da administração pública, eis que, em última análise, ocorre o comprometimento da necessária satisfação à sociedade sobre o efetivo emprego dos recursos públicos postos à disposição da municipalidade, por força do instrumento de repasse em questão.
	Nesses casos, em que fica evidente a falta de compromisso com o dever de comprovar o correto emprego dos recursos repassados, observa-se grave inobservância de dever de cuidado no trato com a coisa pública, isto é, ato praticado com culpa grave, pois, na espécie, a conduta do responsável se distancia daquela que seria esperada de um administrador público com atenção normal, num claro exemplo de erro grosseiro a que alude o art. 28 do Decreto-lei 4.657/1942 (Lei de Introdução às Normas do Direito Brasileiro) , incluído pela Lei 13.655/2018 (Acórdão 1689/2019-TCU-Plenário, Relator Min. Augusto Nardes; Acórdão 2924/2018-TCU-Plenário, Relator Min. José Mucio Monteiro; Acórdão 2391/2018-TCU-Plenário, Relator Min. Benjamin Zymler) .
CONCLUSÃO
	Em face da análise promovida na seção "Exame Técnico", verifica-se que o responsável Centro de Pesquisa e Qualificação Tecnológica - CPQT não logrou comprovar a boa e regular aplicação dos recursos; instado a se manifestar, optou pelo silêncio, configurando a revelia, nos termos do § 3º, do art. 12, da Lei 8.443/1992. Além disso, propõe-se rejeitar as alegações de defesa de Edson da Silva Almeida, uma vez que não foram suficientes para sanar as irregularidades a ele atribuídas e nem afastar o débito apurado. Ademais, inexistem nos autos elementos que demonstrem a boa-fé dos responsáveis ou a ocorrência de outras excludentes de culpabilidade.
Verifica-se também que não houve a prescrição da pretensão punitiva, conforme análise já realizada.
	Tendo em vista que não constam dos autos elementos que permitam reconhecer a boa-fé dos responsáveis, sugere-se que as suas contas sejam julgadas irregulares, nos termos do art. 202, § 6º, do Regimento Interno do TCU, com a imputação do débito atualizado monetariamente e acrescido de juros de mora, nos termos do art. 202, § 1º do Regimento Interno do TCU, descontado o valor eventualmente recolhido, com a aplicação da multa prevista no art. 57 da Lei 8.443/1992.
Por fim, como não houve elementos que pudessem modificar o entendimento acerca das irregularidades em apuração, mantém-se a matriz de responsabilização presente na peça 52.
PROPOSTA DE ENCAMINHAMENTO
Diante do exposto, submetemos os autos à consideração superior, propondo ao Tribunal:
considerar revel o responsável Centro de Pesquisa e Qualificação Tecnológica - CPQT, para todos os efeitos, dando-se prosseguimento ao processo, com fulcro no art. 12, § 3º, da Lei 8.443/1992; 
rejeitar as alegações de defesa apresentadas pelo responsável Edson da Silva Almeida; 
		julgar irregulares, nos termos dos arts. 1º, inciso I, 16, inciso III, alíneas b e c, da Lei 8.443/1992, c/c os arts. 19 e 23, inciso III, da mesma Lei, as contas dos responsáveis Centro de Pesquisa e Qualificação Tecnológica - CPQT e Edson da Silva Almeida, condenando-os solidariamente ao pagamento da importância a seguir especificada, atualizada monetariamente e acrescida dos juros de mora, calculada a partir da data discriminada até a data da efetiva quitação do débito, fixando-lhes o prazo de quinze dias, para que comprovem, perante o Tribunal, o recolhimento da referida quantia aos cofres do FUNDECI, nos termos do art. 23, inciso III, alínea "a", da citada lei, c/c o art. 214, inciso III, alínea "a", do Regimento Interno do TCU.  
		Débitos relacionados ao responsável Centro de Pesquisa e Qualificação Tecnológica - CPQT (CNPJ: 03.165.769/0001-58) em solidariedade com Edson da Silva Almeida:
	Data de ocorrência
	Valor histórico (R$) 
	Tipo da parcela

	16/2/2012
	50.000,00
	Débito

	12/11/2015
	4.530,36
	Crédito

		Valor atualizado do débito (com juros) em 24/1/2023: R$ 91.442,37.
aplicar individualmente aos responsáveis Centro de Pesquisa e Qualificação Tecnológica - CPQT e Edson da Silva Almeida a multa prevista no art. 57 da Lei 8.443/1992 c/c o art. 267 do Regimento Interno do TCU, fixando-lhes o prazo de quinze dias, a contar da notificação, para que comprovem, perante o Tribunal (art. 214, III, alínea "a", do Regimento Interno do TCU) , o recolhimento da dívida aos cofres do Tesouro Nacional, atualizada monetariamente desde a data do acórdão proferido por este Tribunal até a data do efetivo recolhimento, se paga após o vencimento, na forma da legislação em vigor;
autorizar, desde logo, a cobrança judicial das dívidas, caso não atendidas as notificações, na forma do disposto no art. 28, inciso II, da Lei 8.443/1992;
autorizar também, desde logo, se requerido, com fundamento no art. 26, da Lei 8.443, de 1992, c/c o art. 217, §1º do Regimento Interno do TCU, o parcelamento da (s) dívida (s) em até 36 parcelas, incidindo, sobre cada parcela, corrigida monetariamente, os correspondentes acréscimos legais, fixando-lhes o prazo de quinze dias, a contar do recebimento da notificação, para comprovar, perante o Tribunal, o recolhimento da primeira parcela, e de trinta dias, a contar da parcela anterior, para comprovar os recolhimentos das demais parcelas, devendo incidir, sobre cada valor mensal, atualizado monetariamente, os juros de mora devidos, no caso do débito, na forma prevista na legislação em vigor, alertando os responsáveis de que a falta de comprovação do recolhimento de qualquer parcela importará o vencimento antecipado do saldo devedor, nos termos do § 2º do art. 217 do Regimento Interno deste Tribunal; 
enviar cópia do Acórdão a ser prolatado à Procuradoria da República no Estado do Ceará, nos termos do § 3º do art. 16 da Lei 8.443/1992, c/c o § 7º do art. 209 do Regimento Interno do TCU, para adoção das medidas cabíveis; e
enviar cópia do Acórdão que vier a ser proferido ao Banco do Nordeste do Brasil S.A. e aos responsáveis, para ciência;
informar à Procuradoria da República no Estado de CE, ao Banco do Nordeste do Brasil S.A. e aos responsáveis que a presente deliberação, acompanhada do Relatório e do Voto que a fundamenta, está disponível para a consulta no endereço www.tcu.gov.br/acordaos, além de esclarecer que, caso requerido, o TCU poderá fornecer sem custos as correspondentes cópias, de forma impressa; e
informar à Procuradoria da República no Estado do Ceará que, nos termos do parágrafo único do art. 62 da Resolução TCU 259/2014, os procuradores e membros do Ministério Público credenciados nesta Corte podem acessar os presentes autos de forma eletrônica e automática, ressalvados apenas os casos de eventuais peças classificadas como sigilosas, as quais requerem solicitação formal."
O Ministério Público junto ao TCU, em parecer produzido pelo douto Procurador Lucas Rocha Furtado, concordou com o parecer instrutivo, nos seguintes termos (peça 77) :
"Manifesto-me de acordo com a proposta de encaminhamento alvitrada pela unidade especializada, no sentido da rejeição das alegações de defesa apresentadas pelo Sr. Edson da Silva Almeida (peça 62) , com o decorrente julgamento pela irregularidade de suas contas e do Centro de Pesquisa e Qualificação Tecnológica - CPQT, com condenação em débito e imputação de multa fundamentada no art. 57 da Lei 8.443/92.
Em sua defesa, o responsável alegou, em essência, que:
Houve a apresentação da prestação de contas parcial no ano de 2013, "30 dias após o recebimento da primeira parcela, mas o Banco só efetivou análise e comunicou a desaprovação das contas em 22/1/2019";
A prestação de contas final teria que ser apresentada em até sessenta dias após o término da vigência do convênio, "e assim o foi feito, caso contrário o Executor, na pessoa do Sr. Edson, haveria de ter recebido alguma notificação";
o banco não promoveu a análise da prestação de contas no prazo estabelecido nos normativos, evidenciando-se a prescrição.
A respeito de suas alegações, cabe ressaltar que o convênio em análise teve sua vigência estendida até 9/6/2013 (peça 8) , após pedido de prorrogação apresentado pelo responsável (peça 7) .
Caberia ao defendente apresentar a prestação de contas parcial (1ª. Parcela - R$ 50.000,00) para fins de liberação da 2ª parcela (R$ 40.000,00) , conforme Cláusula Nona do termo (peça 5, p. 4) . 
A prestação de contas final, por sua vez, deveria ser apresentada em até sessenta dias do término da vigência (no caso 9/8/2013) , nos termos da Cláusula Oitava do termo (peça 5, p. 4) . 
Diversamente do alegado pelo responsável, a primeira parcela foi liberada em 12/2/2012 (peças 10, 27, 35) , fato, inclusive, registrado na prestação de contas (peça 10) , que se refere a período de 17/6/2011 (início da vigência, vide peça 6) a 9/6/2013. 
Embora o documento indique, à página 4, que se trataria de prestação de contas parcial, o fato é que esta foi a única prestação de contas apresentada - em 11/12/2013, por meio do Ofício 096/2013, consoante registrado às peças 13, p. 2 e 26, p. 1 - após decorrida toda a vigência do convênio, portanto, fora do prazo de sessenta dias previsto no termo do convênio para a prestação de contas final.
Não tendo cumprido tempestivamente a obrigação de promover a prestação de contas da 1ª. parcela recebida, o responsável deu causa a não liberação da 2ª. parcela.
 Afora isso, embora alegue, a todo tempo, que não houve o cumprimento do prazo para análise da prestação de contas pelo BNB, tem-se que a prestação de contas por ele realizada, supostamente parcial, foi promovida mais de quatro meses após o prazo limite para a prestação de contas final. Ao que consta da peça 13, p. 3, tal se deu apenas após demanda do BNB, em 10/10/2013 ("por meio dos ofícios 2013/660/1356, a convenente é informada da necessidade de apresentar o relatório técnico final e a prestação de contas final") . 
É de se observar, ainda, que, em nenhum momento, o responsável afirmou ter executado o objeto do convênio. Com relação à execução, entre os documentos que integraram a prestação de contas (parcial? final?) , constou apenas o Relatório Técnico do Projeto (peça 30) , datado de 29/11/2013, que deveria integrar a prestação de contas final (peça 5, p. 4) , como por ele reconhecido (vide peça 62, p. 1) . Esse documento, como bem salientado pela unidade especializada, não está apto a comprovar a execução física do objeto do ajuste (peça 53, p. 3. Vide também peça 26) . 
Esses fatos, aliados à ausência de prescrição da pretensão sancionatória e ressarcitória do TCU (vide peça 74, p. 4-5) , me levam a concluir pelo não acolhimento das alegações de defesa oferecidas pelo defendente e pela manifestação favorável ao encaminhamento alvitrado pela AudTCE.".
É o relatório.

não há.

Subprocurador-Geral Lucas Rocha Furtado.

TOMADA DE CONTAS ESPECIAL. BANCO DO NORDESTE DO BRASIL. NÃO COMPROVAÇÃO DA BOA E REGULAR APLICAÇÃO DOS RECURSOS REPASSADOS POR MEIO DE CONVÊNIO. PRESTAÇÃO DE CONTAS PARCIAL, INSUFICIENTE PARA CORROBORAR A EXECUÇÃO FÍSICA E FINANCEIRA DO OBJETO CONVENIADO. CITAÇÃO. REVELIA DE UM DOS RESPONSÁVEIS. NÃO APRESENTAÇÃO DE ELEMENTOS QUE PUDESSEM ATESTAR A REGULARIDADE CONVENIAL. AUSÊNCIA DE PRESCRIÇÃO. CONTAS IRREGULARES. DÉBITO. MULTA. COMUNICAÇÕES.

TOMADA DE CONTAS ESPECIAL (TCE)

Unidade de Auditoria Especializada em Tomada de Contas Especial (AudTCE).

Trata-se de tomada de contas especial instaurada pelo Banco do Nordeste do Brasil S.A. (BNB) , em desfavor do Centro de Pesquisa e Qualificação Tecnológica (CPQT) e do Sr. Edson da Silva Almeida, em razão da não comprovação da regular aplicação dos recursos repassados por meio do Convênio FUNDECI 2011.0204, firmado entre o BNB e o CPQT, e que tinha por objeto "o desenvolvimento de um software piloto, e seu respectivo firmware de controle e gestão via Internet, de uma usina piloto de geração de energia renovável das marés a ser instalada em Fortaleza, conforme Projeto".
Como consta do acervo instrutivo, o convênio em apreço foi firmado no valor de R$ 104.302,50, sendo R$ 90.000,00 à conta da concedente e o restante à contrapartida do convenente. Sua vigência perdurou de 9/6/2011 a 9/6/2013, com prazo para apresentação da prestação de contas findado em 8/8/2013. Os repasses efetivos da União totalizaram R$ 50.000,00.
Em seu relatório, o tomador de contas concluiu que o prejuízo importaria no valor original de R$ 45.469,64, imputando-se a responsabilidade ao CPQT, na condição de convenente, e ao Sr. Edson da Silva Almeida, Diretor Executivo, no período de 1º/6/2010 a 31/12/2013, na condição de dirigente.
As citações tiveram como escopo, em resumo, em decorrência de prejuízos calculados no valor histórico de R$ 54.530,36:
"Irregularidade: não comprovação da execução física do objeto do Convênio FUNDECI 2011.0204;
Responsável: Centro de Pesquisa e Qualificação Tecnológica - CPQT.
Conduta: na parcela D1 - não apresentar elementos (registros fotográficos do hardware, imagens das telas do software desenvolvido etc.) que comprovassem a execução dos itens previstos no plano de trabalho e pagos com recursos do Convênio FUNDECI 2011.0204.
Responsável: Edson da Silva Almeida.
Conduta: na parcela D1 - não apresentar elementos (registros fotográficos do hardware, imagens das telas do software desenvolvido etc.) que comprovassem a execução dos itens previstos no plano de trabalho e pagos com recursos do Convênio FUNDECI 2011.0204."
Feitas as comunicações regulares, o CPQT não apresentou defesa, o que importa na declaração de sua revelia, nos termos do art. 12, §3º, da Lei 8.443/1993, sem prejuízo do regular prosseguimento do processo.
No que se refere ao Sr. Edson da Silva Almeida, as alegações de defesa, em extrato, redarguiram o seguinte:
houve a apresentação da prestação de contas parcial no ano de 2013, "30 dias após o recebimento da primeira parcela, mas o Banco só efetivou análise e comunicou a desaprovação das contas em 22/1/2019";
a prestação de contas final teria que ser apresentada em até sessenta dias após o término da vigência do convênio, "e assim o foi feito, caso contrário, o Executor, na pessoa do Sr. Edson, haveria de ter recebido alguma notificação"; e
o banco não promoveu a análise da prestação de contas no prazo estabelecido nos normativos, evidenciando-se a prescrição.
Em ponderação a tais argumentos, entendo, em linha com o perfilhado pela unidade técnica e pelo Ministério Público, que, uma vez que a vigência do convênio litigado foi estendida até 9/6/2013 - após pedido de prorrogação apresentado pelo responsável -, a respectiva prestação de contas final deveria ser apresentada em até 60 (sessenta) dias de tal marco, ou 9/8/2013, nos termos da Cláusula Oitava do termo.
Caberia ao defendente apresentar a prestação de contas parcial (1ª parcela - R$ 50.000,00) para fins de liberação da 2ª parcela (R$ 40.000,00) , conforme acordado no termo de convênio. Como a primeira parcela foi liberada em 12/2/2012 (o que foi registrado nos autos) , a dita "prestação de contas parcial", em verdade, foi a única apresentada (feita somente em 11/12/2013) , referente àquela primeira e única liberação. Tal "comprovação", diga-se, foi empreendida decorrida toda a vigência do convênio e, ainda, fora do prazo de 60 (sessenta) dias previsto para o encaminhamento final da documentação que corroborava a fiel execução convenial.
Assim, não tendo cumprido tempestivamente a obrigação de promover a prestação de contas da 1ª parcela recebida, o responsável, obviamente, deu causa à não liberação da 2ª parcela.  Ademais, tal qual bem apontou o competente membro do Parquet, "embora alegue, a todo tempo, que não houve o cumprimento do prazo para análise da prestação de contas pelo BNB, tem-se que a prestação de contas por ele realizada, supostamente parcial, foi promovida mais de quatro meses após o prazo limite para a prestação de contas final. Ao que consta da peça 13, p. 3, tal se deu apenas após demanda do BNB, em 10/10/2013 ("por meio dos ofícios 2013/660/1356, a convenente é informada da necessidade de apresentar o relatório técnico final e a prestação de contas final") ". 
De mais importante, porém, a defesa tanto não afirma como não comprova a plena execução do convênio, mesmo que parcialmente, sem confirmar ao menos a execução de fração do que foi conveniado. Como sumariado pelo Ministério Público, "em nenhum momento, o responsável afirmou ter executado o objeto do convênio. Com relação à execução, entre os documentos que integraram a prestação de contas (parcial? final?) , constou apenas o Relatório Técnico do Projeto (peça 30) , datado de 29/11/2013, que deveria integrar a prestação de contas final (peça 5, p. 4) , como por ele reconhecido (vide peça 62, p. 1) . Esse documento, como bem salientado pela unidade especializada, não está apto a comprovar a execução física do objeto do ajuste (peça 53, p. 3. Vide também peça 26) ".
Assim, considerando não se ter operado a prescrição, de acordo com a bem-feita análise da AudTCE, corroborada pelo MP/TCU, já nas balizas da Resolução-TCU nº 344/20222, julgo, com lastro nos pareceres anteriores e por seus fundamentos que as contas dos responsáveis devam ser julgadas irregulares, com aplicação de débito no valor das citações e a aplicação da multa a que se refere no art. 57 da Lei 8.443/1992, no valor de R$ 10.000,00, algo próximo a 10% do prejuízo calculado na última atualização empreendida nos autos, em 24/1/2023.
Ante o exposto, VOTO por que seja adotada o acórdão que ora submeto a este Colegiado.
TCU, Sala das Sessões, em 11 de abril de 2023.
BENJAMIN ZYMLER 
Relator